【裁判字號】    89,訴,1934
【裁判日期】    890630
【裁判案由】    損害賠償
【裁判全文】
臺灣臺中地方法院民事判決  八十九年度訴字第一九三四號
    原      告  丙○○
    被      告  台中市政府
    法定代理人  乙○○
    訴訟代理人  吳志清律師
                甲○○      住.
右當事人間損害賠償事件，本院判決如左：
    主    文
原告之訴駁回。
訴訟費用由原告負擔。
    事    實
甲、原告方面：
  一、聲明：被告應給付原告丙○○及其共有人新台幣（下同）九十二萬四千八百零
      六元，及自民國八十六年三月二十八日起至清償日止，按年息百分之五計算之
      利息。
  二、陳述：
    (一)緣坐落台中市○○區○○段一七七之二三、一七七之三二地號土地為訴外人即
      原告之父黃至善（業於八十七年三月五日死亡）所有，同段一七七之三一地號
      土地則為訴外人即原告之弟黃光英、黃光隆、黃光誼與原告共有。被告於八十
      四年間因拓寬北屯路二四０巷需要，徵收一七七之三一、一七七之三二地號土
      地及其上建物（即門牌號碼北屯路二四０號），詎被告於八十六年三月二十八
      日執行拆除時，在原告出面制止下，竟執意逾越徵收範圍，將原告與黃至善共
      有坐落一七七之二三地號土地上之未辦保存登記建物併予拆除二十四‧五四四
      平方公尺（即門牌號碼北屯路二四０之一號，下稱系爭建物），不法侵害原告
      與共有人之權利，致原告等受有損害。為此，原告乃基於分別共有人之地位，
      依民法第一百八十四條第二項之規定，並參照台中市辦理公共工程建築改良物
      拆遷補償辦法，請求被告給付原告及共有人九十二萬四千八百零六元，其明細
      如下：重建價格及自拆獎金四十三萬三千零八十六元，固定商品展示櫃四
      萬五千六百元，人口搬遷費四萬元，電話設備遷移費一萬二千元，電錶
      遷移費九千元，營業損失二十八萬五千一百二十元，精神上損害賠償十萬
      元。
    (二)系爭建物係原告出資興建，並以所有之意思，連續居住達三十多年，已經時效
      取得財產權。
  三、對被告所為抗辯之陳述：
    (一)原告持有該基地之部分權利，可證明原告為系爭建物之共有人。另原告之父黃
      至善於八十五年十月二十一日致函被告之申請書上所載「持有」並非「所有」
      ，亦非「獨有」，黃至善並不否認原告之「共有」，且黃至善領取拆遷補償費
      後，曾開立支票分配七萬元給原告，被告辯稱系爭建物全為黃至善所有，顯與
      事實不符。
    (二)系爭建物之房屋稅納稅義務人雖為黃至善，但房屋稅納稅義務人不得認定為房
      屋所有人，有最高法院七十二年台上字第六號判決可參。
    (三)被告所辯「黃至善從頭到尾在現場指揮拆除」云云，純屬捏造之詞，原告否認
      之。
  四、證據：提出地籍圖、土地登記簿謄本、違法拆除位置及面積平面圖、台中市辦
      理公共工程建築改良物拆遷補償辦法、估價單、戶籍謄本、土地登記謄本、診
      斷證明書、八十七年八月三十日陳情書、八十八年七月十九日陳情書、請求損
      害賠償過程表、台電公司用電證明、黃福松證明書、陳順寧證明書、本院八十
      五年度存字第四一六一號提存通知書、存證信函、台中市政府八十四年二月十
      五日八四府工土字第一八五三四號函、八十四年二月十七日八四府工土字第一
      九二０七號函、八十四年十一月十日八四府工土字第一五四二四０號函、八十
      五年十二月三十日八五府工土字第一七六０一四號函、八十六年三月十九日八
      六府工土字第三一六二九號函、八十六年三月二十六日八六府工土字第三八八
      五七號函、八十六年四月十一日八六府工土字第四三五一七號函、八十六年七
      月四日八六府工土字第九一四二一號函、八十七年七月三十日八七府工土字第
      一０二二二三號函、八十七年九月七日八七府工土字第一二三六七六號函、八
      十七年十一月十三日八七府工土字第一六一一０一號函、八十八年七月二十六
      日八八府工土字第一０一七二一號函、八十八年八月五日八八府工土字第一０
      七一０九號函、八十四年四月十七日八四府地用字第四一六一四號函、八十四
      年五月十六日八四府地用字第六五五三二號函、台中市政府工務局八十四年九
      月十六日八四中工土字第一０一八六號函、八十五年十月二十四日八五中工土
      字第一一七四四號函及支票影本各一份、電信費收據二份、電費收據三份及照
      片六張為證。
乙、被告方面：
  一、聲明：原告之訴駁回。
  二、陳述：
    (一)被告辦理八十四年度台中市○○路二四０巷道路開闢工程，徵收台中市○○路
      二四０及二四０之一號建物，依台中市辦理公共工程建築改良物拆遷補償辦法
      有關規定經實地會同調查丈量，均由原告之父黃至善親自指界並在建物調查表
      上簽名，黃至善有提出房屋稅繳款書證明其為建物所有人，拆遷補償費亦已由
      黃至善領取。
    (二)原告曾於八十五年九月十三日向被告申請由黃至善所有北屯路二四０號，分割
      增列二四０巷四號為原告所有，茍原告確對二四０之一號建物有權利，當時何
      不主張。況原告主張依占有時效取得系爭建物所有權，足證原告本非系爭建物
      所有人。
    (三)黃至善曾於八十五年十月二十一日以申請書通知被告：「本人持有坐落台中市
      ○○路二三八之三、二四０、二四０之二（北屯區○○段一七七之二三地號）
      房屋三棟，因獲知吾子丙○○未經本人同意，擅自向貴府申請就地整建一案，
      今檢送本人印鑑證明乙份，今後向鈞府申請任何有關書件，謹以此印鑑為準，
      特此聲明」，足證原告對北屯路二四０、二四０之一號建物無權作任何主張。
    (四)原告主張系爭損害賠償發生於八十六年三月二十八日，並自陳當時在場，卻遲
      至八十八年九月二日始提起損害賠償訴訟，已逾二年時效期間。
    (五)民法第八百二十一條所謂本於所有權之請求，係指物上請求權而言，不包括債
      權請求權在內，原告為共有人全體提起本訴，顯非適法。
  三、證據：提出房屋稅繳款書、建物調查表、台中市辦理公共工程建築改良物拆遷
      補償辦法、建物補償清冊、自拆獎金清冊、土地補償清冊、地籍圖、黃至善申
      請書、印鑑證明、丙○○八十五年九月十三日申請書、台灣省政府八十四年三
      月二十八日八四府地二字第一四八一九七號函台中市政府工務局八十五年九月
      十九日中工土字第一０五一三號函、八十六年十二月四日中工土字第一二八二
      九號函、台中市政府八十四年一月五日八四府地用字第八四四號函、八十四年
      四月十七日八四府地用字第四一六一四號函、八十四年五月十六日八四府地用
      字第六五五三二號函、八十四年十一月四日八四府工土字第一五四六七０號函
      、八十七年一月二十三日府工土字第一一五九二號函及八十七年七月三十日府
      工土字第一０二二二三號函各一份為證。
丙、本院依職權向台中市稅捐稽徵處調取台中市○○路二四０、二四０之一及二四０
    巷四號之房屋稅課稅資料。
    理    由
一、原告於八十八年九月二日提起本件訴訟時，於起訴狀主張依民法第一百八十四條
    第二項之侵權行為請求損害賠償，由本院分案以八十八年度訴字第二八七一號受
    理，經本院闡明訴訟關係後，原告於八十九年四月十九日所提追加辯論要旨狀改
    依國家賠償法第二條第二項規定請求賠償，本院乃將前開案號改分為八十九年度
    國字第一０號，嗣於最後言詞辯論期日，原告又主張依民法侵權行為之規定請求
    損害賠償，而不主張國家賠償，本院遂將案號再改分為八十九年度訴字第一九三
    四號，合先敘明。
二、本件原告主張：緣坐落台中市○○區○○段一七七之二三、一七七之三二地號土
    地為訴外人即原告之父黃至善所有，同段一七七之三一地號土地則為訴外人即原
    告之弟黃光英、黃光隆、黃光誼與原告共有，被告於八十四年間因拓寬北屯路二
    四０巷需要，徵收一七七之三一、一七七之三二地號土地及其上建物，詎被告於
    八十六年三月二十八日執行拆除時，竟執意逾越徵收範圍，將原告與黃至善共有
    坐落一七七之二三地號土地上之系爭建物併予拆除，不法侵害原告與共有人之權
    利，致原告等受有損害，為此原告乃基於分別共有人之地位，依民法第一百八十
    四條第二項之規定，請求被告給付原告及共有人九十二萬四千八百零六元等語。
    被告則以：被告辦理八十四年度台中市○○路二四０巷道路開闢工程，徵收台中
    市○○路二四０及二四０之一號建物，依台中市辦理公共工程建築改良物拆遷補
    償辦法有關規定經實地會同調查丈量，均由原告之父黃至善親自指界並在建物調
    查表上簽名，黃至善有提出房屋稅繳款書證明其為建物所有人，拆遷補償費亦已
    由黃至善領取；原告曾於八十五年九月十三日向被告申請由黃至善所有北屯路二
    四０號，分割增列二四０巷四號為原告所有，茍原告確對二四０之一號建物有權
    利，當時何不主張；又原告遲至八十八年九月二日始提起損害賠償訴訟，已逾二
    年時效期間；再民法第八百二十一條所謂本於所有權之請求，係指物上請求權而
    言，不包括債權請求權在內，原告為共有人全體提起本訴，顯非適法等語，資為
    抗辯。
三、按政府機關基於公權力行使之行政行為，不構成民法上之侵權行為，凡因該項行
    政行為遭受損害之人民，尚不得依民法之規定請求損害賠償（最高法院七十一年
    第三次民事庭會議決議參照）。查本件被告台中市政府乃一地方自治機關，即政
    府機關之一種，而其依據土地法及都市計畫法相關規定，辦理台中市○○路二四
    ０巷拓寬工程，所為徵收土地及其上建物並予拆除之行為，係屬公權力之行使，
    縱有不法侵害人民之權利者，亦不生受害人民得依民法侵權行為請求損害賠償之
    問題，原告基於民法第一百八十四條第二項之規定，請求被告賠償其損害，依上
    開說明，自屬於法無據，應予駁回。至原告是否得依國家賠償法請求賠償，則屬
    另一問題，併此敘明。
四、因本案事證已臻明確，兩造其餘主張陳述及所提之證據，均毋庸再予審酌，附此
    敘明。
五、據上論結，原告之訴為無理由，依民事訴訟法第第七十八條判決如主文。
中      華      民      國    八十九    年      六      月    三十      日
                                    臺灣臺中地方法院民事第四庭
~B法      官  陳文燦
右為正本係照原本作成
如不服本判決，應於判決送達後二十日內，向本院提出上訴狀。
中      華      民      國    八十九    年      六      月     三十     日
~B法院書記官


司法院資訊處製作；財團法人民間司法改革基金會備份。
